ACORDAO-COMPLETO-2377044

ACÓRDÃO 2449/2019 ATA 39/2019 - PLENÁRIO

VISTOS, relatados e discutidos estes autos de Representação formulada pela empresa Dimension Data Comércio e Serviços de Tecnologia Ltda., com pedido de medida cautelar, a respeito de possíveis irregularidades ocorridas no Banco do Brasil, relacionadas à Licitação Eletrônica 2018/03228 (7421) , para a aquisição de solução de telefonia IP distribuída para atendimento a todos os prédios integrados à Rede MAN – DF, 
ACORDAM os Ministros do Tribunal de Contas da União, reunidos em Sessão Plenária, diante das razões expostas pelo Relator, em:
9.1. conhecer da presente representação, por preencher os requisitos previstos nos arts. 235 e 237, inciso VII, do Regimento Interno, c/c o art. 87, § 2º, da Lei 13.303/2016 e no art. 103, § 1º, da Resolução – TCU 259/2014;
9.2. considerar, no mérito, a presente representação improcedente, com fundamento no art. 276, § 6º, do Regimento Interno deste Tribunal;
9.3. indeferir o pedido de concessão de medida cautelar formulado pelo representante, tendo em vista a inexistência dos elementos necessários para sua adoção;
9.4. informar ao Banco do Brasil e ao representante que o conteúdo desta deliberação poderá ser consultado no endereço www.tcu.gov.br/acordaos; 
9.5. arquivar os presentes autos, nos termos do art. 250, I, c/c art. 169, III, do Regimento Interno/TCU.

Representação a respeito de possíveis irregularidades ocorridas em licitação eletrônica para a aquisição de soluções de telefonia.

Banco do Brasil S.A.

3. Representante: Dimension Data Comércio e Serviços de Tecnologia Ltda. (CNPJ 05.437.734/0001-56)

13.1. Ministros presentes: José Mucio Monteiro (Presidente), Walton Alencar Rodrigues, Augusto Nardes, Raimundo Carreiro (Relator), Ana Arraes, Bruno Dantas e Vital do Rêgo.
13.2. Ministro-Substituto convocado: Augusto Sherman Cavalcanti.
13.3. Ministros-Substitutos presentes: Marcos Bemquerer Costa e Weder de Oliveira.

RAIMUNDO CARREIRO

Adoto como Relatório, nos termos do art. 1º, § 3º, inciso I, da Lei 8.443/92, a instrução de peça eletrônica 57,  lavrada no âmbito da Secretaria de Controle Externo de Aquisições Logísticas (Selog) , endossada pelo diretor da subunidade técnica (peça 58) : 
“INTRODUÇÃO
1.	Cuidam os autos de representação, com pedido de medida cautelar, a respeito de possíveis irregularidades ocorridas no Banco do Brasil, relacionadas à Licitação Eletrônica 2018/03228 (7421) , para a aquisição de solução de telefonia IP distribuída para atendimento a todos os prédios integrados à Rede MAN – DF (peça 2, p. 2) .
HISTÓRICO
2.	O representante (Dimension Data Comércio e Serviços de Tecnologia Ltda.) , licitante com o menor lance no certame, alegou, em suma, que foi indevidamente desclassificado durante a fase de Homologação em Laboratório, argumentando terem sido criados testes adicionais não previstos no caderno de testes que integra o edital (peça 1) .
3.	Ao examinar a oitiva prévia do Banco do Brasil, esta Unidade Técnica destacou que a empresa segunda colocada no certame (Digi Soluções de Comunicação Ltda. – EPP) foi desclassificada em função de sua documentação técnica não ter atendido integralmente os requisitos do edital. E que o preço da empresa terceira colocada no certame (3Corp Technology S/A Infraestrutura de Telecom) , de R$ 24.975.390,00, é expressivamente superior aos valores das propostas empresas colocadas em primeiro e segundo lugares no certame, tendo em vista que esse valor é 46,99% superior ao valor da proposta do representante (de R$ 16.991.500,00) e 45,88% superior ao valor da proposta da empresa segunda colocada (de R$ 17.120.000,00) , consoante disposto à peça 33, p. 8.
4.	Ponderou-se, contudo, haver dificuldades em se realizar uma comparação direta entre as propostas das três empresas, tendo em vista que as duas empresas desclassificadas não tiveram êxito em cumprir os requisitos técnicos estabelecidos em edital, já que a empresa primeira colocada (representante) apresentou falha durante a execução da Homologação em Laboratório, e a empresa segunda colocada foi desclassificada antes mesmo de se submeter à Homologação em Laboratório, por não apresentar documentação técnica que atendesse aos requisitos do edital (peça 33, p. 8) .
5.	Diante disso, e por considerar improcedentes os itens da oitiva prévia (em função, essencialmente, de a desclassificação do representante não ter decorrido somente dos alegados testes adicionais não previstos no caderno de testes que integra o edital, mas também pelo fato de ele ter utilizado o componente “gravador” para realizar o procedimento de monitoração da chamada em curso, contrariando exigência editalícia, fato que não foi informado ou contestado por ele na inicial destes autos) , esta Unidade Técnica entendeu não haver plausibilidade jurídica nas alegações do representante, tampouco indício de sobrepreço ou grave risco de lesão ao erário. Propôs, assim, o indeferimento da cautelar e a avaliação do mérito desta representação como improcedente (peça 33, p. 8) .
6.	O Ministro Relator considerou oportuno ouvir previamente o Ministério Público junto ao TCU (MPTCU) , tendo em vista os valores envolvidos, sobretudo diante da possibilidade de prorrogação do contrato por até cinco anos, o que poderia elevar o montante do contrato para aproximadamente R$ 125 milhões (peça 37) .
7.	O MPTCU entendeu não haver elementos suficientes nos autos que permitissem a avaliação quanto ao mérito da presente representação, considerando necessária a adoção de medidas preliminares para esclarecimento das questões abaixo transcritas (peça 38, p. 3) :
a)	há justificativa para diferença tão expressiva nos valores das propostas?
b)	os requisitos técnicos são pertinentes e não restringem desnecessariamente a competitividade?
8.	Adicionalmente, considerou-se necessária a análise do processo completo de planejamento da contratação em exame (em especial dos estudos técnicos preliminares para definição do objeto e dos requisitos para habilitação, bem como para o estabelecimento das estimativas de preço) , e dos documentos e informações acerca do contrato ora vigente no Banco do Brasil para prestação dos mesmos serviços (peça 38, p. 3) .
9.	Transcreve-se, abaixo, a deliberação do Ministro Relator, após a manifestação do MPTCU (peça 39, p. 6) :
a) Indefiro, neste momento processual, a concessão de medida cautelar, pois ausentes os requisitos previstos no art. 276, caput, do RI/TCU;
b) Denego o pedido de habilitação como interessada no feito formulado pela Dimension Data Comércio e Serviços de Tecnologia Ltda., nos termos do art. 146, § 2º, do RI/TCU, autorizando, contudo, fornecimento de cópia das peças processuais não sigilosas após a deliberação de mérito a ser proferida nos presentes autos; e
c) Determino o encaminhamento dos autos à Selog para adoção das medidas saneadoras propugnadas pelo Ministério Público junto ao TCU em seu parecer à peça 38, quais sejam:
c.1. Esclarecer se haveria justificativa razoável para diferença tão expressiva nos valores das propostas e se os requisitos técnicos adotados seriam pertinentes e não restringiriam sobremaneira a competitividade do certame;
c.2. Analisar o processo completo de planejamento da contratação em exame, em especial os estudos técnicos preliminares para definição do objeto e os requisitos para habilitação e estabelecimento das estimativas de preço;
c.3. Obter os documentos e as informações acerca do contrato ora vigente no Branco do Brasil S.A. para prestação dos mesmos serviços; e
c.4. Se necessário, realizar inspeção na instituição bancária nos termos do art. 240 do RI/TCU;
d) Autorizo, desde já, a realização de eventuais diligências ao Banco do Brasil S.A. com vistas ao cumprimento das medidas descritas nos itens antecedentes.
 (Grifos no original) 
10.	Esta Unidade Técnica propôs a realização de diligência ao Banco do Brasil, com vistas à obtenção dos documentos e esclarecimentos constantes dos itens “c.1” a “c.3” do despacho do Ministro Relator, transcritos acima (peça 33) .
11.	Por intermédio do Ofício 1704/2019-TCU/Selog, de 18/7/2019, efetuou-se a referida diligência ao Banco do Brasil, solicitando os documentos e esclarecimentos a seguir (peça 45) :
a) 	estágio atual da licitação e, caso o contrato já tenha sido celebrado, cópia desse contrato e informações quanto ao seu andamento;
b) 	cópia digitalizada ou acesso em sistema informatizado dos seguintes documentos:
b.1)	 documento que contém a análise técnica da documentação da empresa segunda colocada no certame (Digi Soluções de Comunicação Ltda. – EPP) , que resultou em sua desclassificação;
b.2) 	estudos técnicos preliminares à definição do objeto e dos requisitos para habilitação, assim como ao estabelecimento das estimativas de preço;
b.3)	 contrato até então vigente de solução de telefonia IP do Banco do Brasil, com os respectivos termos aditivos;
c)	 a (s) possível (is) justificativa (s) para a expressiva diferença dos valores das propostas das empresas primeira e segunda colocadas no certame (de R$ 16.991.500,00/ano e R$ 17.120.000,00/ano, respectivamente) , em comparação com o valor da proposta da terceira empresa convocada, de R$ 24.975.390,00/ano;
d)	 demonstração de que os requisitos de qualificação técnica definidos no item 8.3.10 do edital, assim como no caderno de testes, são pertinentes e relevantes para a avaliação dos licitantes, bem como que não resultam em restrição desnecessária à competitividade;
e) 	aspectos que porventura prejudiquem a comparabilidade do objeto do contrato de solução de telefonia IP até então vigente com o do contrato decorrente da licitação em comento, em especial quanto à quantificação, à extensão (como serviços incluídos e prédios a serem atendidos) e à tecnologia adotada, assim como outros aspectos que entender relevantes;
f)	 designação formal de interlocutor que conheça da matéria para dirimir eventuais dúvidas, informando nome, função/cargo, e-mail e telefone de contato; e
g) 	demais informações que julgar necessárias.
12.	Em resposta, o Banco do Brasil apresentou a documentação que integra as peças 47 a 54 destes autos, cujo conteúdo será examinado a seguir.
13.	Considerando que o Banco do Brasil solicitou que essa documentação fosse tratada como sigilosa e tendo em vista que a presente instrução analisa conteúdo constante dessa documentação, entende-se, por precaução, que esta instrução também deva ser classificada como sigilosa.
EXAME TÉCNICO DA RESPOSTA À DILIGÊNCIA
I. Item a: estágio atual da licitação e, caso o contrato já tenha sido celebrado, cópia desse contrato e informações quanto ao seu andamento
14.	O Banco do Brasil informou que, ocorridas as rodadas de negociação, a empresa arrematante da licitação, 3Corp Technology S.A Infraestrutura de Telecom, terceira classificada no certame, apresentou sua proposta final no valor de R$ 21.507.245,50, e foi convocada, em 6/8/2019, para apresentar a documentação técnica, conforme previsão no edital (peça 47, p. 2, e peça 56) .
Item b.2) cópia digitalizada dos estudos técnicos preliminares à definição do objeto e dos requisitos para habilitação, assim como ao estabelecimento das estimativas de preço
15.	Inicialmente, o Banco do Brasil esclareceu que, em função de o objeto da licitação ser registro de preços para aquisição de solução de telefonia IP com garantia de 36 meses, a contratação não incorrerá em pagamentos anuais, mas, tão somente, em pagamentos relativos à efetiva compra dos equipamentos, após serem fornecidos e instalados. Diante disso, esclareceu que o objeto da licitação eletrônica não é contratação de serviço com pagamentos anuais com projeção de dispêndio para cinco anos, ao contrário do que foi entendido anteriormente estes autos (peça 47, p. 3-4) .
16.	No documento intitulado Estudo Técnico Preliminar da Contratação de Nova Solução de Voz para a Man DF, consta o valor estimado para aquisição de solução com garantia de 36 meses, opção de contratação escolhida pelo Banco. Esse valor foi o menor obtido em uma cotação na qual cinco propostas apresentaram propostas (peça 52, p. 5 e 8) .
I.1. Análise dos itens “a” e “b.2”
17.	Diante da informação de que a empresa terceira colocada no certame (3Corp Technology S.A Infraestrutura de Telecom) reduziu o valor de sua proposta de R$ 24.975.390,00 (item 3 desta instrução) para R$ 21.507.245,50 (item 14 desta instrução) , verifica-se redução significativa na diferença entre o valor da proposta da empresa terceira colocada e o valor das propostas das empresas classificadas em primeiro e segundo lugares.
18.	Com essa redução, o valor da proposta da empresa terceira colocada (R$ 21.507.245,50) agora é 26,6% superior ao valor da empresa classificada em primeiro lugar (R$ 16.991.500,00) , e 25,6% superior ao valor da proposta da empresa segunda colocada (R$ 17.120.000,00) .
19.	Além disso, o valor de R$ 21.507.245,50 é inferior ao valor estimado pelo Banco do Brasil no Estudo Técnico Preliminar da Contratação (item 16 desta instrução) .
20.	Destaca-se, ainda, a informação de que o objeto da contratação não consiste em prestação de serviços com pagamentos anuais, mas sim de aquisição de bens, sendo o valor total da contratação, (caso a empresa classificada em terceiro lugar venha a ser contratada) , de R$ 21.507.245,50, não havendo risco de o valor da contratação chegar a mais de R$ 100 milhões em cinco anos, preocupação essa levantada pelo Ministro Relator (item 5 do despacho à peça 37) .
21.	Diante disso, entende-se que se reduziu significativamente o risco da contratação, tendo em vista a menor materialidade do contrato (decorrente da redução do valor da proposta pela empresa terceira colocada e o esclarecimento de que o valor da contratação não é anual, mas total) e, ainda, a constatação de que o valor a ser contratado é inferior ao estimado pelo Banco no estudo preliminar.
II. Item d: demonstração de que os requisitos de qualificação técnica definidos no item 8.3.10 do edital, assim como no caderno de testes, são pertinentes e relevantes para a avaliação dos licitantes, bem como que não resultam em restrição desnecessária à competitividade
22.	Transcreve-se, abaixo, o item 8.3.10 do edital (peça 2, p. 12-13) , referente à comprovação de qualificação técnica:
8.3.10. Comprovação de que o INTERESSADO fornece/forneceu, sem restrição, bens de natureza semelhante aos indicados no ANEXO I deste Edital. Deverá ser comprovado o fornecimento, instalação e suporte de todos os itens e quantidades mínimas indicados na tabela abaixo. A comprovação será feita por meio de atestado fornecido por empresa de direito público ou privado, registrado na entidade profissional competente, se houver.
	Item
	Descrição
	Quantidade mínima
	Percentual do Objeto

	1
	Solução distribuída de telefonia IP com, no mínimo, 2 nós (em prédios distintos) e alta-disponibilidade em 1 + 1
	1
	50,0%

	2
	Terminal telefônico IP (sem vídeo) 
	5.000
	27,9%

	3
	Terminal telefônico IP (com vídeo) 
	10
	0,8%

	4
	Portas de Gravador de voz IP
	50
	5,0%

 (Realces no original) 
23.	O Banco do Brasil argumentou que o item transcrito acima se refere ao fornecimento de atestados para comprovação de qualificação técnica dos licitantes, prática comum nos processos licitatórios do Banco e amparada pelo art. 58 da Lei 13.303/2016 (que dispõe sobre o estatuto jurídico das empresas estatais) , tendo tal solicitação o objetivo de aferir a capacidade técnica do licitante para o fornecimento, instalação e suporte dos itens indicados, mediante comprovação de experiência anterior com atividades correlatas (peça 47, p. 6) .
24.	Acrescentou que os itens indicados para comprovação mediante atestados de qualificação são os de maior relevância e de maior valor significativo para o funcionamento da solução. Mas que, apesar de sua importância, são elementos comuns nos portfólios dos fornecedores de soluções de comunicação de voz do mercado. Além disso, a descrição desses itens é genérica, não se exigindo, portanto, comprovação de fornecimento de modelos idênticos aos propostos pelo licitante e, tampouco, indicações de marca e/ou modelos específicos (peça 47, p. 6) .
25.	No tocante à definição dos quantitativos do item 1 (Solução distribuída de telefonia IP com, no mínimo, dois nós em prédios distintos e alta disponibilidade em 1+1) , afirmou que a especificação do objeto prevê duas redundâncias por localidade e duas localidades distintas (2+2) , ao passo que o item 8.3.10 do edital solicita que a proponente comprove experiência anterior com solução que possua a menor redundância geográfica tecnicamente possível (1+1) (peça 47, p. 6) .
26.	Com relação ao item 2 (5.000 terminais telefônicos IP sem vídeo) , argumentou que, por se tratar de solução de grande porte que atenderá até 20.000 usuários, faz-se necessário verificar se a proponente tem aptidão em fornecimento, instalação e suporte de grande quantidade de terminais (peça 47, p. 7) .
27.	Quanto aos itens 3 e 4 (10 terminais telefônicos IP com vídeo e 50 portas de gravador de voz IP, respectivamente) , mencionou que os quantitativos indicados verificam se a proponente já teria realizado o suprimento de terminais com essa tecnologia, com quantitativos equivalentes a apenas 0,8% e 5%, respectivamente, do solicitado no edital (peça 47, p. 7) .
28.	O Banco do Brasil ainda ressaltou que este Tribunal considera regular a realização de avaliação de amostras para buscar assegurar a eficácia e eficiência da contratação e, portanto, a avaliação do protótipo mediante a aplicação do caderno de testes está alinhada às diretrizes legais e orientações desta Corte, conforme a Nota Técnica - Sefti/TCU 4/2009 (peça 47, p. 7-8, e peça 27) .
29.	Complementou que o edital exige a apresentação de amostra somente pelo licitante classificado em primeiro lugar (ou imediatamente subsequentes, em caso de desclassificações) , e ressaltou que, caso não houvesse a previsão de avaliação de amostras no certame ora em análise, a proposta da empresa Dimension Data Comércio e Serviços de Tecnologia Ltda., primeira colocada no certame, poderia ter seguido para contratação, e os problemas que culminaram na sua desclassificação seriam detectados somente após o início das atividades. Destacou, ainda, que a avaliação de protótipo contempla testes de requisitos e funcionalidades contidos na especificação técnica (peça 47, p. 7-8) .
II.1. Análise do item “d”
30.	Ainda que esta Unidade Técnica não domine os aspectos técnicos referentes às soluções de tecnologia da informação e comunicação, verifica-se que as exigências referentes à apresentação de atestados (constantes do item 8.3.10 do edital) são notadamente de menor complexidade em comparação com o objeto a ser contratado. Além disso, os quantitativos exigidos para os atestados estão em conformidade com a jurisprudência deste Tribunal, sendo que, em alguns itens, é bastante baixo o percentual em relação à especificação do objeto, como ocorre nos itens 3 e 4.
31.	No tocante à avaliação de amostras, embora o Banco não tenha se pronunciado com detalhes em relação aos requisitos especificados no caderno de testes, avaliando-se o caso concreto, entende-se não haver indícios de que os procedimentos do caderno de testes tenham resultado em restrição desnecessária à competitividade, conforme se expõe a seguir.
32.	O item “4.3.1. Distribuição de chamadas” (em que o representante apresentou falhas de execução e foi desclassificado) previa a conexão entre três terminais, o que não parece ser complexo ou excessivo, tendo em vista que, no Banco do Brasil no Distrito Federal, deve ser rotineira a distribuição de chamadas envolvendo esse número de terminais. Parece razoável, portanto, que conste tal item em uma avaliação de amostras.
33.	Com relação, especificamente, ao procedimento cuja falha de execução resultou na desclassificação do representante (procedimento “g” do item 4.3.1) , não parece ser excessivo exigir do licitante que execute, em uma avaliação de amostras, a monitoração de uma chamada em curso na qual um dos terminais não escuta o supervisor, uma vez que esse procedimento de monitoração de chamadas também parece ser costumeiro e de pouca complexidade nas rotinas de telefonia de uma empresa do porte do Banco do Brasil no Distrito Federal.
34.	No que se refere, especificamente, às exigências que resultaram na desclassificação do licitante classificado em segundo lugar, também se considera que elas não parecem ter sido excessivas, uma vez que a desclassificação dele decorreu de duas falhas, sendo uma delas no atendimento a uma exigência notadamente básica, como a ausência de certificação da Anatel quanto a um de seus equipamentos (conforme detalhado no item “IV” desta instrução) .
35.	Pelos motivos expostos acima, conclui-se não haver indícios de restrição desnecessária à competitividade no caso concreto ora em análise.
III. Item b.3) cópia digitalizada do contrato até então vigente de solução de telefonia IP do Banco do Brasil, com os respectivos termos aditivos
36.	O Banco do Brasil informou que o contrato para a solução de telefonia atual de Brasília/DF é de propriedade do Banco do Brasil, tendo sido adquirida em 2008, mediante o contrato 2008.8558.0366, que indicava garantia com vigência de 36 meses após a instalação. Assim, o referido contrato está encerrado (peça 47, p. 3, e peça 53) .
37.	A manutenção da referida solução está sendo atualmente realizada por intermédio do contrato 2019.7421.4508, celebrado em junho de 2019 com a empresa 3Corp Technology S.A. Infraestrutura de Telecom, com vigência de 24 meses (peça 47, p. 3, e peça 54) .
Item e: aspectos que porventura prejudiquem a comparabilidade do objeto do contrato de solução de telefonia IP até então vigente com o do contrato decorrente da licitação em comento, em especial quanto à quantificação, à extensão (como serviços incluídos e prédios a serem atendidos) e à tecnologia adotada, assim como outros aspectos que entender relevantes
38.	O Banco do Brasil informou que a licitação se destina à substituição total da solução atual de telefonia instalada em todos os prédios com serviços administrativos do Banco localizados em Brasília, que foi adquirida em 2008 e que se encontra tecnologicamente defasada e com componentes descontinuados pelo fabricante (peça 47, p. 9) .
39.	E mencionou que as diferenças mais relevantes entre os requisitos da nova solução e a solução atualmente instalada são (peça 47, p. 9-10) :
i. Virtualização de diversos componentes que compõem o sistema central, enquanto a solução atual é baseada totalmente em hardware e, por este motivo, está suscetível a indisponibilidades causadas por fatores/causas físicas;
ii. Incremento do nível de disponibilidade da solução com ampliação do quantitativo de servidores redundantes e implementação de técnicas para recuperação de desastre em data center em outra localidade, enquanto a solução atual só permite um servidor PABX ativo e outro para redundância;
iii. Modernização da forma de conexão da central telefônica com a rede de telefonia pública ao implementar entroncamentos de Voz sobre IP (VoIP) com as operadoras de telefonia, enquanto a solução atual utiliza somente circuitos E1 através de cabos coaxiais que interligam o PABX do Banco à central de comutação da operadora;
iv. Aumento do nível de segurança da telefonia com a integração desta com mecanismos de autenticação corporativos através do protocolo LDAP para login do usuário, enquanto a solução atual só permite a criação de ramais, não sendo possível identificar o usuário através de login e senha;
v. Adoção de aparelhos telefônicos que suportam aplicativos desenvolvidos pelo usuário, enquanto os aparelhos da solução atual não possuem este recurso;
vi. Adoção de aparelhos telefônicos exclusivamente IP, que compartilham infraestrutura de rede de dados com PCs, enquanto a solução atual ainda possui ramais não-IP e, portanto, requerem infraestrutura exclusiva para telefonia (cabeamento, quadros gerais e de distribuição, jumpers) ;
vii. Implementação de mobilidade, permitindo que o usuário utilize seus recursos, configurações e perfis de telefonia em qualquer aparelho onde vier a realizar o login, enquanto a solução atual não possui mecanismos que permitem o usuário utilizar o seu ramal em outras posições de trabalho;
viii. Videofones integrados com o ambiente de videoconferência, enquanto a solução atual não possui esse recurso.
 (Realces no original) 
III.1. Análise dos itens “b.3” e “e”
40.	Ainda que esta Unidade Técnica não domine os aspectos técnicos afetos às soluções de tecnologia da informação e comunicação, considera-se que o Banco do Brasil conseguiu demonstrar os diversos diferenciais tecnológicos da solução a ser adquirida, em comparação com a solução adquirida em 2008, que evidentemente se encontra tecnologicamente defasada.
41.	Assim, embora conste a informação de que a solução anterior foi adquirida por R$ 6.000.000,00 (peça 53, p. 3) , resta prejudicada a comparação entre os valores dessa solução o da solução a ser adquirida, quer pela diferença tecnológica, quer pelo tempo decorrido entre uma e outra contratações.
IV. Item b.1) cópia digitalizada do documento que contém a análise técnica da documentação da empresa segunda colocada no certame (Digi Soluções de Comunicação Ltda. – EPP) , que resultou em sua desclassificação
42.	Segundo os documentos encaminhados, a proposta técnica da Digi Soluções de Comunicações Ltda. foi desclassificada por não ter obtido êxito em atender integralmente aos seguintes requisitos do edital (peças 48 e 51) :
	Itens
	Não conformidade

	2.8.9. Permitir, no mínimo, 1.200 chamadas simultâneas com quaisquer combinações de Codecs, protocolos e outras características especificadas;
2.8.10.8. Realizar a transcodificação entre todos Codecs;
2.9.8. Permitir, no mínimo, 1.200 chamadas simultâneas com quaisquer combinações de Codecs, protocolos e outras características especificadas;
2.9.9.6. Realizar a transcodificação entre todos Codecs;
	Após análise da documentação técnica enviada e das respostas às diligências 1 e 2, constatou-se que o conector não possui redundância 1+1 intra-site das instâncias responsáveis pelas transcodificações, uma vez que o limite de instâncias virtualizadas de processamento de mídia é 5 e que cada uma destas instâncias realiza, no máximo, 350 transcodificações, totalizando 1.750, ao invés das 2.400 necessárias.

	7.2.2.3. Certificados de Homologação da ANATEL (Agência Nacional de Telecomunicações) para todos os componentes da SOLUÇÃO passíveis de homologação;
	Verificou-se que o equipamento Audiocodes Mediant 4000B não possui certificação Anatel.
Diferentemente do que foi alegado pela fabricante em carta enviada como resposta à diligência 1, verificou-se em documentação técnica do próprio fabricante (mediant-2600-4000-4000b-regulatory-information.pdf) que houve uma clara distinção entre os modelos 4000 e 4000B para fins de regulação junto à FCC e CE. Ademais, a documentação técnica apresentada (mediant-4000-sbc-datasheet.pdf) aponta que os modelos 4000 e 4000B possuem especificações técnicas diferentes entre si.
Em consulta à Anatel, esta agência confirmou que o certificado de homologação número 00114-16-03285, apresentado pela proponente como válido para o Mediant 4000B, contempla apenas os modelos Mediant 2600 e Mediant 4000. Adicionalmente, a agência informou que a inclusão de novos modelos no certificado deveria ser pleiteada junto a um OCD - Organismo de Certificação Designado.
Em contato com a NCC, OCD responsável pela emissão da certificação de conformidade dos modelos 4000 e 2600, esta confirmou que o modelo 4000B não está coberto por este certificado. Além disto, informou que " (...) o Mediant 4000B está em processo de homologação (...) " e posteriormente " (...) será incluso no certificado já existente do Mediant 4000."

43.	A entidade também encaminhou cópia das diligências efetuadas à Anatel e à NCC (organismo de certificação) , para verificação quanto ao atendimento do requisito do item 7.2.2.3 (peças 49 e 50) .
IV.1. Análise do item “b.1”
44.	Ainda que esta Unidade Técnica não domine os aspectos técnicos referentes às soluções de tecnologia da informação e comunicação, verifica-se que a desclassificação da proposta da empresa segunda colocada no certame (Digi Soluções de Comunicações Ltda.) decorreu do não atendimento a algumas especificações do Anexo 1 ao edital – Especificações técnicas e condições de prestação dos serviços (peça 2, p. 74 e 96-98, e peça 3, p. 26) .
45.	No tocante, especificamente, ao item 7.2.2.3 do Anexo 1, apesar de o mesmo exigir certificação da Anatel para todos os componentes da solução, um dos equipamentos listados na proposta da Digi Soluções de Comunicações Ltda. (Audiocodes Mediant 4000B) não possui essa certificação, a qual está, ainda, em processo de homologação (peça 50, p. 1) .
46.	Ressalta-se o fato de que, previamente à desclassificação do licitante, o Banco do Brasil efetuou diligências no intuito de buscar esclarecimentos com a própria Anatel (peça 49) e com o organismo de certificação NCC (peça 50) , os quais confirmaram a atual ausência de certificação para o referido equipamento.
47.	Tendo em vista o exposto acima, considera-se ter sido regular a desclassificação da empresa segunda colocada no certame, uma vez que ocorreu por desconformidade a requisitos estabelecidos no Anexo 1 ao edital.
V. Item c: a (s) possível (is) justificativa (s) para a expressiva diferença dos valores das propostas das empresas primeira e segunda colocadas no certame (de R$ 16.991.500,00/ano e R$ 17.120.000,00/ano, respectivamente) , em comparação com o valor da proposta da terceira empresa convocada, de R$ 24.975.390,00/ano
48.	O Banco do Brasil avaliou que, de forma macro, em um contexto generalista, algumas das possíveis causas para diferenças de valores entre fornecedores são (peça 47, p. 4-5) :
a)					 	oferta de elementos que não atendam efetivamente a todas as especificações do edital;
b) políticas de preços e descontos dos fabricantes;
c) maior dependência do câmbio, no caso dos equipamentos importados;
d) incentivos fiscais, no caso de equipamentos produzidos no Brasil;
e) custos de logística (transporte, desembaraço, seguro, armazenamento, etc.) ;
f) quantidade de intermediários na cadeia de suprimento (distribuidor, revendedor, integrador, instalador, etc.) ;
g) proporção de elementos de hardware e software (impostos diferenciados) ; e
h) custos operacionais para prestação dos serviços de garantia.
49.	Ressaltou, ainda, que se trata de elementos cujo controle não é de domínio do Banco, uma vez que independem das especificações técnicas propriamente ditas (peça 47, p. 5) .
V.1. Análise do item “c”
50.	Conforme exposto pelo Banco do Brasil, não são de seu total domínio os elementos que podem ter gerado diferença entres os valores das propostas dos diferentes fornecedores.
51.	Considerando, entretanto, as ponderações expostas nos itens anteriores desta instrução, entende-se ser significativa a probabilidade de que a expressiva diferença dos valores das respectivas propostas das empresas primeira e segunda colocadas no certame, em comparação com o valor da empresa da terceira colocada, tenha decorrido da não conformidade das propostas das primeiras empresas aos requisitos do edital.
52.	Cabe também relembrar a informação constante do item 18 desta instrução de que o valor da proposta da empresa terceira colocada, por ter sido reduzido para R$ 21.507.245,50 após negociação, agora apresenta diferença significativamente inferior em comparação com as propostas das empresas primeira e segunda colocadas no certame.
CONCLUSÃO
53.	Conforme as análises acima expostas, verificou-se que houve redução do valor da proposta terceira colocada no certame. Consequentemente, reduziu-se significativamente a diferença entre esse valor e os das propostas das empresas primeira e segunda colocadas. Esclareceu-se, ainda, que não se trata de valor anual, por se tratar de aquisição de bens e não prestação de serviços com pagamentos anuais (itens 17 a 21 desta instrução) .
54.	Além disso, considerou-se: i) não haver indícios de restrição desnecessária à competitividade no caso concreto ora em análise (itens 30 a 35) ; ii) restar prejudicada a comparação da solução a ser adquirida com aquela que foi adquirida em 2008 (itens 40 e 41) ; e iii) ter havido fundamento no edital para a desclassificação da empresa segunda colocada no certame (itens 44 a 47) .
55.	Por fim, concluiu-se ser significativa a probabilidade de que a expressiva diferença dos valores das empresas primeira e segunda colocadas no certame, em comparação com o valor da empresa da terceira colocada, tenha decorrido da não conformidade das propostas das primeiras empresas aos requisitos do edital (item 51) .
56.	Diante disso, entende-se não haver providências adicionais a serem adotadas nos presentes autos, sendo possível pronunciar-se quanto ao mérito.
PROPOSTA DE ENCAMINHAMENTO
57.	Ante todo o exposto, submetem-se os autos à consideração superior, propondo:
a) no mérito, com fundamento no art. 276, § 6º, do Regimento Interno deste Tribunal, considerar a presente representação improcedente;
b) indeferir o pedido de concessão de medida cautelar formulado pelo representante, tendo em vista a inexistência dos elementos necessários para sua adoção;
c) informar ao Banco do Brasil e ao representante que o conteúdo da deliberação que vier a ser proferida poderá ser consultado no endereço www.tcu.gov.br/acordaos; e
d) arquivar os presentes autos, nos termos do art. 250, I, c/c art. 169, III, do Regimento Interno/TCU.”
                       
                      É o Relatório.

Marcelo Reinecken de Araújo - OAB/DF 14.874 (peças 7, 13 e 36) e Mário Renato Balardim Borges - OAB/RS 50.627 (peças 16 e 17)

Sérgio Ricardo Costa Caribé

REPRESENTAÇÃO. POSSÍVEIS IRREGULARIDADES OCORRIDAS EM LICITAÇÃO ELETRÔNICA PARA AQUISIÇÃO DE SOLUÇÃO DE TELEFONIA. CONHECIMENTO. IMPROCEDÊNCIA. INDEFERIMENTO DA MEDIDA CAUTELAR PLEITEADA. CIÊNCIA. ARQUIVAMENTO.

REPRESENTAÇÃO (REPR)

Preliminarmente, ratifico o meu posicionamento em despacho de peça 10 no sentido de que o documento inserto na peça 1 pode ser conhecido como representação, por preencher os requisitos previstos nos arts. 235 e 237, inciso VII, do Regimento Interno, c/c o art. 87, § 2º, da Lei 13.303/2016 e no art. 103, § 1º, da Resolução – TCU 259/2014.
2.	      Trata-se de representação formulada pela empresa Dimension Data Comércio e Serviços de Tecnologia Ltda., com pedido de medida cautelar, a respeito de possíveis irregularidades ocorridas no Banco do Brasil, relacionadas à Licitação Eletrônica 2018/03228 (7421) , para a aquisição de solução de telefonia IP distribuída para atendimento a todos os prédios integrados à Rede MAN – DF.
 3.      	      A representante, empresa que fez o menor lance no certame, alegou, em síntese, que foi indevidamente desclassificada durante a fase de Homologação em Laboratório em razão da inserção de testes adicionais não previstos no caderno de testes que integra o edital.
4.  	Na análise da oitiva prévia do Banco do Brasil, a Selog ponderou que a licitante segunda colocada no certame (Digi Soluções de Comunicação Ltda. – EPP) foi desclassificada em função de sua documentação técnica não ter atendido integralmente os requisitos do edital. 
5.	Em outro giro, a Selog ressaltou que o preço da terceira colocada no certame (3Corp Technology S/A Infraestrutura de Telecom) , de R$ 24.975.390,00, seria expressivamente superior aos valores das propostas da representante e da Digi Soluções, respectivamente, primeira e segunda colocadas na licitação em apreço.
6.	O preço ofertado pela terceira colocada, 3 Corp Technology (R$ 24.975.390,00) é 46,99% superior ao valor da proposta vencedora, Dimension Data, (de R$ 16.991.500,00) e 45,88% superior ao valor da proposta da segunda colocada, Digi Soluções, (de R$ 17.120.000,00) .
7.	Após a verificação dessa disparidade entre os preços ofertados, a Selog argumentou que a comparação direta entre as propostas das três empresas seria ineficaz ante a desclassificação das duas primeiras colocadas no certame por descumprimento dos requisitos técnicos em edital. A primeira colocada apresentou falha na execução da Homologação em Laboratório e a segunda colocada não apresentou documentação técnica que atendesse aos requisitos do edital, não chegando, consequentemente, à fase de Homologação em Laboratório.
8.	Além disso, restou demonstrado nos autos que desclassificação da representante não teria decorrido somente dos mencionados testes adicionais não previstos no caderno de testes que integra o edital, mas por fato não declarado ou contestado nesta representação, a saber, a utilização do componente “gravador” na realização do procedimento de monitoração da chamada em curso, o que contrariava exigência editalícia.
9.	Diante desses elementos, a Selog concluiu por não haver plausibilidade jurídica nas alegações da representante nem indício de sobrepreço ou grave risco de lesão ao erário. Pugnou, assim, pelo indeferimento da cautelar e por considerar improcedente esta representação.
10.	Entretanto, antes do julgamento de mérito, encaminhei os autos para oitiva do Ministério Público junto ao TCU (MPTCU) , em vista dos valores envolvidos e, sobretudo, diante da possibilidade de prorrogação do contrato por até cinco anos, o que poderia elevar o valor contratado para aproximadamente R$ 125 milhões.
11.	Após manifestação do MPTCU, que entendeu que haveria necessidade de esclarecimentos prévios ao julgamento do feito, indeferi, em despacho, a medida cautelar pleiteada, ao tempo que deneguei o pedido de habilitação como interessada no feito formulado pela Dimension Data Comércio e Serviços de Tecnologia.
12.	No mesmo expediente, determinei o encaminhamento dos autos à Selog para adoção das medidas saneadoras propostas pelo MPTCU, além de outras adicionais, ao tempo que autorizei eventuais diligências ou inspeção no Banco do Brasil, caso fossem necessárias ao cumprimento das seguintes medidas:
	a) esclarecer se haveria justificativa razoável para diferença tão expressiva nos valores das propostas e se os requisitos técnicos adotados seriam pertinentes e não restringiriam sobremaneira a competitividade do certame;
	b) analisar o processo completo de planejamento da contratação em exame, em especial os estudos técnicos preliminares para definição do objeto e os requisitos para habilitação e estabelecimento das estimativas de preço;
	c) obter os documentos e as informações acerca do contrato ora vigente no Branco do Brasil S.A. para prestação dos mesmos serviços.
13.	Realizadas as diligências necessárias ao Banco do Brasil, restou esclarecido que houve redução no valor da proposta da terceira colocada no certame em relação à estimativa do BB, diminuindo substancialmente a diferença de preço entre as propostas da primeira, segunda e terceira colocadas no certame.
14.	Informou a instituição bancária, ainda, que o valor do contrato não é anual por se tratar de aquisição de bens e não prestação de serviços com pagamentos anuais, ponderando a Selog que haveria significativa “probabilidade de que a expressiva diferença dos valores das empresas primeira e segunda colocadas no certame, em comparação com o valor da empresa da terceira colocada, tenha decorrido da não conformidade das propostas das primeiras empresas aos requisitos do edital [...]”.
15.	Após as análises empreendidas pela unidade técnica, entendo que não há indícios de restrição desnecessária à competitividade no caso vertente. Ademais, a desclassificação da representante e da segunda colocada no certame foram fundamentadas em cláusulas editalícias.
16.	Assim, considero esta representação improcedente e, consequentemente, ratifico o indeferimento da medida cautelar requerida pela representante, empresa Dimension Data Comércio e Serviços de Tecnologia Ltda.
 Em face do exposto, acolho as análises e conclusões da Selog e Voto, com os ajustes que entendo pertinentes, por que seja adotado o Acórdão que ora submeto ao escrutínio do Pleno.
TCU, Sala das Sessões Ministro Luciano Brandão Alves de Souza, em 9 de outubro de 2019.
RAIMUNDO CARREIRO 
Relator